【裁判字號】    96,簡上,59
【裁判日期】    970128
【裁判案由】    給付公寓大廈管理費
【裁判全文】
臺灣基隆地方法院民事判決              96年度簡上字第59號
上  訴  人  乙○○
被上訴人    喜市公寓大廈管理委員會
法定代理人  丙○○
訴訟代理人  甲○○
上列當事人間請求給付公寓大廈管理費事事件，上訴人對於96年
10月15日本院基隆簡易庭96年度基簡字第917號第一審判決提起
上訴，本院第二審合議庭於97年1月14日言詞辯論終結，判決如
下：
    主  文
原判決關於命上訴人給付超過新臺幣伍萬玖仟零肆拾元，暨該部
分假執行之宣告及訴訟費用之負擔均廢棄。
上開廢棄部分上訴人第一審之訴駁回。
第一審訴訟費用（除確定部分外）、第二審訴訟費用由上訴人負
擔。
    事實及理由
一、本件被上訴人即原告起訴主張：上訴人為「喜市公寓大廈」
    之區分所有權人，依規約每月應繳交管理費新臺幣（下同）
    1,230.元，詎上訴人自民國（下同）88年9月起即未繳交，
    截至96年８月止，共積欠96期，計118,080.元，扣除上訴人
    已提存之14,760元，尚欠103,320.元，迭經被上訴人催討，
    上訴人均置之不理等情，故起訴請求判命被告如數給付。上
    訴人則聲明駁回被上訴人之訴，其抗辯意旨略以：喜市社區
    有土石流沖刷到伊之房屋，伊曾向管理委員會反應，伊認為
    伊不應支付管理費，且被上訴人曾答應伊僅需支付部分之管
    理費，伊已提存一年之管理費14,760元等語，資為抗辯。經
    原審判決被上訴人全部勝訴，並依職權宣告假執行，經上訴
    人上訴到院，並於上訴後以被上訴人之請求超過59,040元（
    即被上訴人請求44,280元，計算式為103,000-00000=44280
    ）部分（下稱系債務）消滅時效完成為由，為拒絕給付之抗
    辯為由，將其上訴之聲明減縮為原判決關於命上訴人給付超
    過59,040元部分廢棄，上開廢棄部分被上訴人第一審之訴駁
    回。（原判決命上訴人給付50,040元部分，經上訴人減縮上
    訴聲明而告確定）
二、本件上訴人上訴後，經爭點整理，兩造就被上訴人起主張之
    事實及原審判決所認定之事實，並被上訴人之請求其中系爭
    債務，已罹於時效之事實，均不爭執，惟就被上訴人曾於90
    年間聲請對上訴人發支付命令，然因支付命令失效之事實，
    是否生消滅時效中斷之效果，仍有爭執。是本件上訴人之上
    訴是否有理由，即為系爭債務前於被上訴人聲請發支付命之
    時效中斷效果，於被上訴人於提起本件訴訟時仍然存在，易
    言之，被上訴人於起訴時，上訴人就系爭債務是否因消滅時
    效完成而得拒絕給付。
三、按依督促程序，聲請發支付命令，與起訴有同一效力，生時
    效中斷之效果，然時效時效因聲請發支付命令而中斷者，若
    撤回聲請，或受駁回之裁判，或支付命令失其效力時，視為
    不中斷，此觀民法第129條第1項第3款、第2項第1款，第132
    條規定甚明。經查，本件被上訴人固曾於90年間聲請對上訴
    人發支付命令，然本院所發之90年促字第2500號支付命令，
    因於核發後3個月內不能合法送達於債務人即本件上訴人，
    有被上訴人提出之本院民事庭94年4月19日基院政民禮90 促
    字第2500號通知書（影本附卷）可資證明，則上訴人應支付
    命令失其效力時起六個月內起訴，始能再視為不中斷（類推
    適用民法第130條），被上訴人遲至96年9月14日（依起訴狀
    到達本院時為準）始為本件之起訴，自難認系爭債務因時效
    中斷而未完成，被上訴人所為系爭債務消滅時效尚未完成之
    主張，於法無據，無可採取。
四、又按依民法第144條第1項規定時效完成後，債務人得拒絕給
    付，又民事訴訟之普通訴訟及簡易訴訟程序，並未如小額訴
    訟事件於民事訴訟法第436條之28明文規定「當事人於第二
    審程序不得提出新攻擊或防禦方法。但因原法院違背法令致
    未能提出者，不在此限。」，並且於第436條之24第2項明定
    「對於前項第一審裁判之上訴或抗告，非以其違背法令為理
    由，不得為之。」，而民法上私權之行使，固應尊重當事人
    之意思，惟如權利人長期不行使權利或知他人侵害其權利而
    不加以排除，勢將造成新的事實狀態，影響原有法律秩序之
    正當維持，故法律上認權利人長期在權利上睡眠者，即不值
    得再加以保護。況在訴訟上為時效完成之抗辯亦屬程序事項
    ，債務人是否援用拒絕給付抗辯權，是否享受時效完成的利
    益，或願意拋棄既得利益，則與公益無直接關係，法律宜尊
    重當事人意思而不應強制其享受利益，而單純不行使抗辯權
    不得解釋為拋棄時效利益，是以當事人於第一審法院未拋棄
    其時效利益，僅單純不行使抗辯權，如於第二審法院不許當
    事人為時效抗辯，顯與前開說明有違，且債務人是否得為時
    效抗辯攸關其是否應給付，如不許提出，對當事人之攻擊或
    防禦方法有顯失公平之處，核與民事訴訟法第447條第1項第
    6 款所定相符，是民事訴訟之普通訴訟及簡易訴訟程序之債
    務人，未於第一審法院提出時效抗辯，而係於上訴第二審法
    院後始提出時效抗辯，第二審法院仍應審酌該抗辯並採為裁
    判基礎。系爭債務既已罹於時效，已如上述，則雖上訴人未
    於第一審就系爭債務因消滅時效完成而為拒絕給付之抗辯，
    然上訴人既於第二審就系爭債務因消滅時效完成而為拒絕給
    付之抗辯，仍應認為上訴意旨指摘原判決上訴人給付系爭債
    務部分不當，求予廢棄改判，為有理由，爰將原判決關於命
    上訴人給付系爭債務部分予以廢棄，如主文第1項所示，並
    改判如主文第2項所示。
五、末按當事人不於適當時期提出攻擊或防禦方法，或遲誤期日
    或期間，或因其他應歸責於己之事由而致訴訟延滯者，雖該
    當事人勝訴，其因延滯而生之費用，法院得命其負擔全部或
    一部，民事訴訟法第82條定有明文。本件上訴人於第一審即
    得提出時效抗辯卻未於第一審提出，乃遲至上訴第二審後始
    提出，自係不於適當時期提出，並應歸責於上訴人而致訴訟
    延滯，故本件原審判決認事用法本均無不當，雖因上訴人上
    訴可認為有理由應判決其勝訴，然該系爭債務部分之訴訟費
    用仍宜命其負擔全部，即廢棄原判決部分之訴訟費用，仍應
    由上訴人負擔，因予判決如主文第3項。另上訴人上訴後而
    減縮部分，因減縮而生該部分上訴撤回之效力，本院第二審
    自無庸審判，而該部分之訴訟費用則依民事訴訟法第83條第
    2項準用同條第1項規定，當然由上訴人負擔，併此敘明。
六、據上論結，本件上訴為有理由，依民事訴訟法第436條之1第
    3項、第450條、第82條，判決如主文。
中    華    民    國    97    年    1    月    28    日
                  民事庭審判長法  官  李媛媛
                              法  官  徐世禎
                              法  官  李木貴
以上正本係照原本作成。
本件判決不得上訴。
中    華    民    國    97    年    1    月    28    日
                              書記官  林蔚菁


司法院資訊處製作；財團法人民間司法改革基金會備份。
